【裁判字號】    97,上更(一),86
【裁判日期】    970814
【裁判案由】    誣告等
【裁判全文】
臺灣高等法院刑事判決              97年度上更(一)字第86號
上  訴  人
即反訴人    甲○○
                      號
反訴代理人  葉忠雄律師
反訴被告    乙○○
選任辯護人  沈永宏律師
上列上訴人因反訴被告誣告等案件，不服臺灣臺北地方法院95年
度自字第9號，中華民國95年7月7日第一審判決，提起上訴，經
最高法院第一次發回更審，本院判決如下：
    主  文
上訴駁回。
    理  由
一、本件上訴人即反訴人甲○○於原審委任葉忠雄律師為代理人
    ，對反訴被告乙○○提起誣告及常業重利之反訴，經原審判
    決乙○○無罪。甲○○不服，提起上訴，因未委任律師為代
    理人，經本院前審裁定命於7日內補正委任律師為代理人。
    該裁定係送達至：「臺北縣新店市○○路34號13樓」，因未
    會晤應受送達之甲○○或其同居人、受僱人，而無從送達，
    遂於民國95年9月12日寄存於臺北縣政府警察局新店分局碧
    潭派出所，有送達證書可稽（本院前審卷第45頁）。惟甲○
    ○早於95年8月9日將住所遷至「臺北縣三峽鎮○○路236 之
    1號」，未居住於上開送達處所，有甲○○個人基本資料查
    詢結果為證，且經台北縣政府警察局新店分局碧潭派出所警
    員許進旺查訪「臺北縣新店市○○路34號13樓」之天闊社區
    管委理員會表示，甲○○於95年8月9日是否居住在該址，已
    無從查證，目前甲○○居住在同一社區○○○路20號22樓之
    1等情，有本院公務電話查詢紀錄表在卷為憑，是上開命補
    正裁定並未依法送達於甲○○。本院遂再次裁定甲○○應於
    本裁定送達後5日內補正委任律師為代理人，經甲○○於期
    限內補正葉忠雄律師為反訴代理人，則甲○○對第一審反訴
    判決所提之誣告第二審，即屬合法（另乙○○自訴甲○○、
    王世馨詐欺部分，業經96年11月22日判決二人無罪確定）。
二、甲○○於原審對反訴被告乙○○提起誣告、常業重利及詐欺
    得利罪之反訴，經原審諭知乙○○均無罪。甲○○不服，提
    起第二審上訴，本院前審於95年11月17日撤銷原判決，改諭
    知反訴不受理。甲○○仍不服，提起第二審上訴，經最高法
    院就誣告及常業重利部分撤銷發回本院，就詐欺得利部分，
    以該罪係刑事訴訟法第376條所列不得上訴第三審法院之案
    件，從程度上予以判決駁回，有本案全卷及各審判決可證。
    是甲○○對乙○○提起詐欺得利之反訴部分，已因最高法院
    駁回上訴而確定，自不在本件審理範圍之內。反訴代理人認
    詐欺得利部分仍未確定，尚嫌無據。
三、反訴意旨略以：(一)乙○○明知其與甲○○間就新台幣（下同
    ）1,200萬元債務，業於94年4月29日悉數清償，甲○○當日
    未再向乙○○借款300萬元，竟提起自訴，誣指甲○○同日
    又向其詐騙300萬元，涉犯刑法第169條第1項誣告罪嫌。
    (二)乙○○於93年10月7日借款362萬元予甲○○，約定利息為
    每月3分，借款期限3個月，預扣利息及佣金費用共計62 萬
    元，另於94年3月28日借款504萬元，借款期限3個月，預扣
    利息64萬元，顯係利用甲○○急迫、輕率、或無經驗貸以金
    錢，而收取與原本顯不相當之重利，並恃以為生，涉犯修正
    前刑法第345條之常業重利罪嫌云云。
四、按犯罪事實應依證據認定之，無證據不得認定犯罪事實；又
    不能證明被告犯罪者，應諭知無罪之判決，刑事訴訟法第15
    4條第2項、第301條第1項分別定有明文。且認定不利於被告
    之事實須依積極證據，苟積極證據不足為不利於被告事實之
    認定時，即應為有利於被告之認定，最高法院30年臺上字第
    816 號判例可參。又刑法誣告罪，以意圖他人受刑事或懲戒
    處分，向該管公務員誣告為構成要件，故該項犯罪，不特須
    指出其具體事實，足以使人受刑事或懲戒處分，且須明知其
    為虛偽，具有故意構陷之情形始能成立，如對於事實有所誤
    認，即缺乏此種意思條件，自難令負誣告責任，最高法院22
    年上字第3368號判例參照。
五、甲○○認乙○○涉犯誣告、常業重利等罪嫌，係以借貸對帳
    單、如意家建設股份有限公司（下稱如意家公司）於中國農
    民銀行三峽分行所開立帳號00000000000號帳戶存摺、臺灣
    臺北地方法院94年度票字第86562號民事裁定（原審卷第131
    、134、135頁）為其主要論據。
六、訊據乙○○堅決否認有何誣告、常業重利等罪嫌，辯稱：甲
    ○○於94年4月29日清償伊1,200萬元借款後，當日另向伊借
    款300萬元，並佯以如逾期還款，將以2棟房屋過戶予伊，如
    清償借款後，再將房屋過戶返還予如意家公司，致伊陷於錯
    誤而應允借款。詎甲○○事後拒絕清償且否認此事實，伊依
    法訴辦，自無誣告。又伊借款予甲○○利息每月為1分半，
    並無以犯重利罪為常業，甲○○提出借貸對帳單係單方製作
    ，欠缺證明力等語。經查：
(一)誣告部分
 1、甲○○、王世馨陸續向乙○○借款共1,200 萬元，並以甲○
    ○之子陳彥廷所有坐落臺北縣三峽鎮○○段○○段第23地號
    土地及其上第524建號即門牌號碼臺北縣三峽鎮○○路103號
    4樓房屋（下稱陳彥廷房地）、王世馨之母高玉英所有坐落
    臺北縣三峽鎮○○段○○段第23地號土地及其上第520建號即
    門牌號碼臺北縣三峽鎮○○路101號6樓房屋（下稱高玉英房
    地）設定抵押權予乙○○。事後以陳彥廷房地另向合作金庫
    銀行貸款740萬元、以高玉英房地另向台北縣土城市農會貸
    款980萬元後，即分別清償300萬元、900萬元而悉數清償完
    畢之事實，業經甲○○、王世馨陳述在卷，並有陳彥廷開立
    合作金庫銀行活期儲蓄存款存摺、異動索引表、臺北縣土城
    市農會第00000000000000號高玉英帳戶存摺、臺北縣土城市
    農會匯款申請書、土地登記謄本、建物登記謄本（原審卷第
    175至179、115、116、132、162至164頁）等資料影本為憑
    。且乙○○供述，甲○○之前所欠我的款項都已經還清了等
    語（原審卷第111頁）。足證甲○○、王世馨上開所陳，應
    堪採信。惟因證人即代書許振昌表示經結算後尚欠乙○○
    300萬元，甲○○、王世馨遂應要求於94年4月29日，在臺北
    縣新店市○○路34號13樓如意家公司辦公室簽署「合作備忘
    錄（二份，內各載簽備忘錄時，甲方乙○○投資如意家公司
    150萬元等字樣）」、「借據（一份，內載如意家公司向乙
    ○○借300萬元，甲○○、王世馨為連帶保證人）」、「收
    據（一份，內載如意家公司收到向乙○○借的300萬元）」
    、「Ｂ二」、「Ａ三」土地房屋預定買賣契約書予許振昌，
    亦有上揭「合作備忘錄」等文書證據在卷可參（原審卷第3
    至39頁），且經甲○○、王世馨陳述明確。另證人許振昌證
    述：甲○○於當日早上將裝有300萬元現金放在紙袋內，從
    其他房間拿出放在桌上，乙○○拿走紙袋。下午從地政事務
    所回到甲○○公司後，乙○○在甲○○、王世馨寫好「合作
    備忘錄」等憑證後，再將紙袋交給甲○○，其等均未開啟紙
    袋清點，當天我從頭到尾都沒有看到300萬元等語（原審卷
    第300頁）。許振昌雖未親見紙袋內是否300萬現款，但既目
    睹甲○○將裝有「某種物品」之紙袋交給乙○○，同日下午
    在甲○○等寫好備忘錄等文書後，乙○○又將該紙袋交給甲
    ○○，顯見乙○○與甲○○間當日有收受及授收同一紙袋物
    品之行為。而當日兩造與許振昌代書所洽談之事，即兩造間
    借貸銀行核貸撥款處理，清償、本息計算、不動產擔保等事
    務，則兩造當日「收授」之紙袋內容物係現款，即非無可能
    。參以甲○○陳稱：我們從93年10月份開始跟乙○○借款，
    每次的利息不一樣，所以雙方的認知會不一樣，當時雙方認
    知我可能還積欠乙○○300萬元，方簽「合作備忘錄」等文
    件，然現在（原審開庭時）我認知利息以1分半計算，我並
    沒有積欠乙○○300萬元等語（原審卷第397、398頁）。綜
    上各情，堪認甲○○於94年4月29日簽署「合作備忘錄」等
    文件時，亦認其與王世馨尚積欠乙○○300萬元，因事後雙
    方就利息之計算產生歧異，始認為其等未積久乙○○間300
    萬元。又甲○○、王世馨未於94年5月29日依「合作備忘錄
    」所載「投資時間」94年5月29日如期返還乙○○300萬元，
    亦未依「合作備忘錄」將臺北縣三峽鎮○○路29巷6弄3號、
    8號房屋過戶予乙○○等情，有15萬元、300萬元支票暨退票
    理由單各1紙、沈永宏律師事務所函如意家公司、甲○○、
    王世馨出面處理之律師函2紙（原審卷第42至45頁）附卷足
    證。從而，乙○○依「合作備忘錄」等文件，認甲○○與王
    世馨尚積欠伊300萬元，即無明知所詐虛偽，猶造事實可
    言。
 2、按誣告罪之成立，以犯人明知所訴為虛偽為構成要件。若誤
    認有此事實，或以為有此嫌疑，不得遽指為誣告。乙○○既
    以甲○○等人親自簽署之「合作備忘錄」等文件而認甲○○
    等人向伊借取300萬元，事後甲○○等人否認且拒絕清償，
    因而訴請法辦，要難認其有意圖虛構事實，而使甲○○受刑
    事處分之主觀犯意，即與誣告罪之成立要件不合。
(二)常業重利部分
    甲○○指訴：每次許代書辦理時，他都要求我作一些文件，
    我調錢的經驗有7、8年等語。以甲○○有多年向他人借調金
    錢之社會經驗，在許振昌要求其簽署文件時，理應保留1份
    供事後釐清借貸雙方糾紛之用，是其提出片面製作之借貸對
    帳單，而未提出任何雙方簽署或立據載明借款金額期間、利
    息之相關文件以實其說，自難遽信兩造借貸之利息如何與本
    金顯不相當而為重利。又如意家公司開立中國農民銀行三峽
    分行第00000000000號帳戶（下稱如意家公司帳戶）存摺雖
    載明：中國農民銀行內湖分行第00000000000號乙○○帳戶
    於93年10月7日匯款轉帳362萬元至如意家公司帳戶後，隨即
    於同日遭提領62萬元，惟此提領，或為清償他人欠債，或為
    支付貨款，原因不一而足，亦難憑此遽認62萬元係乙○○借
    款362 萬元予甲○○時預扣之利息。再甲○○指稱向乙○○
    借款504萬元，期限3個月，竟預扣利息64萬元，亦未能提出
    任何憑證以明之。佐以甲○○先稱：乙○○借款362萬元利
    息3分，借款504萬元利息6、7分，與事後所陳，借款利息10
    分（原審卷第138、139、398頁），明顯不同，所陳顯值懷
    疑。而乙○○辯稱：伊借款予甲○○通常每月收取1分半利
    息，核與許振昌證稱：當時約定利息是1分半等情相符（原
    審卷第147、389頁），則乙○○所辯，每月利息1分半，尚
    非虛妄。按我國目前民間之通行月利率約為1.5%至3%之間
    ，此為公眾週知之事實，則換算年利率約為18%至36%之間，
    併衡之目前社會之借貸習慣、金融市場動態等客觀標準，難
    認乙○○借款予甲○○等人所收取利息較之一般債務利息，
    明顯有特殊超額之情況。從而，依甲○○所提證據，不足認
    定乙○○係收取與原本顯不相當之重利，且以此為常業，自
    不足以遽論乙○○有以犯重利罪為常業之犯行。甲○○聲請
    調查乙○○出借300萬元資金來源，及傳喚曾峙銘以明其持
    有甲○○於94年4月29日簽發面額300萬元本票之來源等節，
    因本件事證已明，尚無調查之必要。
六、綜上所述，卷內各項事證經審酌，均不足以認定被告乙○○
    有誣告或常業重利之犯行，既不能證明乙○○犯罪，依法應
    諭知無罪之判決。原審同此見解而為乙○○無罪之諭知，核
    無不合。
七、甲○○上訴，猶執陳詞，認乙○○明知甲○○於94年4月29
    日未另向乙○○借款300萬元，竟誣指甲○○等人施詐陷乙
    ○○於錯誤而交付300萬元。且乙○○借貸利息較一般社會
    借貸利息顯然超出甚多，自有誣告、常業重利等犯行，指摘
    原判決不當，惟其既未提出其他積極事證以供查明，仍無從
    使本院形成乙○○有罪之心證，其上訴為無理由，應予駁回
    。
據上論斷，應依刑事訴訟法第368條，判決如主文。
中    華    民    國    97    年     8    月    14    日
                  刑事第二庭審判長法  官  呂丹玉
                                  法  官  林恆吉
                                  法  官  李麗玲
以上正本證明與原本無異。
如不服本判決，應於收受送達後10日內向本院提出上訴書狀，其
未敘述上訴之理由者並得於提起上訴後10日內向本院補提理由書
（均須按他造當事人之人數附繕本）。
                                  書記官  廖婷璇
中    華    民    國    97    年    8     月    14    日


司法院資訊處製作；財團法人民間司法改革基金會備份。
